---
title: "Analyse von Zeitreihen mit 'polmineR'""
subtitle: 'Beispielanalysen mit dem GermaParl-Korpus'
author: "Andreas Blaette"
date: "13 Mai 2018"
output:
  slidy_presentation:
    footer: Copyright (c) 2018, Andreas Blaette
  ioslides_presentation: default
  beamer_presentation: default
editor_options: 
  chunk_output_type: console
---


## Initialisierung

Die Beispiele basieren auf dem GermaParl-Korpus. Der Datensatz in dem Paket muss nach dem Laden von polmineR mit dem ´use´-Befehl aktiviert werden.

```{r, eval = FALSE}
library(polmineR)
use("GermaParl")
```

Wenn Sie den Code der folgenden Beispiele auf Ihrem eigenen Rechner nachvollziehen möchten, können Sie das 'Rmarkdown'-Dokument, mit dem der Foliensatz generiert wurde, direkt in R laden:

```{r, eval = FALSE}
if (!"RCurl" %in% rownames(installed.packages())) install.packages("RCurl")
library(RCurl)
script <- getURL("https://raw.githubusercontent.com/PolMine/polmineR.tutorials/master/polmineR_intro_de.Rmd", ssl.verifypeer = FALSE)
```

Speichern Sie das Skript auf Ihrem Schreibtisch - oder an einem anderen Speicherort.

```{r, eval = FALSE}
filename <- "~/Desktop/polmineR_tutorial_ts.Rmd"
writeLines(text = script, con = filename)
```

Wenn Sie jetzt das Dokument öffnen, können Sie den Code Schritt für Schritt nachvollziehen (und auf Ihre Bedürfnisse anpassen).

----

